【裁判字號】    94,訴,2456
【裁判日期】    950504
【裁判案由】    漁業法
【裁判全文】
臺北高等行政法院判決
                                    94年度訴字第02456號
                              .
原      告  甲○○○
被      告  行政院農業委員會
代  表  人  蘇嘉全（主任委員）
訴訟代理人  丙○○
            乙○○
上列當事人間因漁業法事件，原告不服行政院中華民國94年7 月
15日院臺訴字第0940086664號訴願決定，提起行政訴訟。本院判
決如下：
    主  文
訴願決定及原處分撤銷漁業動力優惠用油補貼並命原告繳回漁業
動力優惠用油補助差額，於超過新台幣參拾肆萬捌仟參佰零玖元
之部分均撤銷。
原告其餘之訴駁回。
訴訟費用由原告負擔三分之一，餘由被告負擔。
    事  實
壹、事實概要：
    原告係惠進滿號漁船（CT4-2157）船主，法務部調查局澎湖
    縣調查站（下稱澎湖縣調查站）查獲原告自民國（下同）92
    年11月至93年11月期間，以不實之進出港檢查簿（以下簡稱
    關簿）詐取漁業動力用油，經被告以94年2 月2 日農授漁字
    第0941320217號函撤銷前述期間惠進滿號漁船申購之漁業動
    力優惠用油1091.42 公秉補貼差額，並命原告於94年2 月20
    日前繳回前開補貼差額新台幣（下同）1,400,392 元。原告
    不服，提起訴願，經遭駁回，遂向本院提起行政訴訟。
貳、兩造聲明：
一、原告聲明求為判決：
(一)訴願決定及原處分均撤銷。
(二)訴訟費用由被告負擔。
二、被告聲明求為判決：
(一)原告之訴駁回。
(二)訴訟費用由原告負擔。
參、兩造之陳述：
一、原告主張之理由：
(一)查惠進滿號報關之方式與其他在外垵漁港進出之漁船並無二
    致，從而關簿所載之進出港時間，其與安檢資訊系統所登錄
    之時間，兩者間縱有不符，亦非可歸責於原告。
(二)次查審理惠進滿號船長船員有無刑責之臺灣澎湖地方法院94
    年度易字第15號案之承審法官，就經常在外垵漁港進出之其
    他漁船採取抽樣調查之方式，已調得「宏祥緯六號」「元和
    福（已改名為：大順福）」「元昇祥一號」「新雄益」等4
    艘漁船自92年11月1 日起至93年11月5 日止之「船筏進出港
    紀錄一覽表」及各該漁船同上起訖期間之關簿，兩相比對結
    果，安檢資訊系統所登載者竟有進出港口不符、抵達時間比
    出發時間早、同一時間前往兩個目的港、同一時間出港又入
    港、同一時間入港又出港．．．等等不合邏輯之嚴重錯誤情
    形，可見安檢資訊系統之登載確有疏誤。準此以解，自不得
    以漁船關簿登載之進出港時間，其與安檢資訊系統所登錄之
    時間，兩者間之差異，即率認本案之惠進滿號漁船以「不實
    報關簿」詐取漁業動力優惠用油。
(三)無論係「惠進滿號」漁船關簿，抑或安檢資訊系統登載之紀
    錄，其起迄期間幾達1 年之久，若果真有先報關而延遲出海
    、或拒繳關簿進港銷關、或直接駛往他港進港銷關等方式，
    使惠進滿號漁船實際進出港之時間，與海巡安檢人員登載於
    惠進滿號其關簿上之進出港時間不符之情事，海巡安檢人員
    大可早就拒絕在「惠進滿號」漁船之關簿上簽關，或逕蓋註
    銷章於關簿上，以資防微杜漸，而絕無連續坐視幾近1 年之
    久之可能，準此，前開72岸巡大隊93年11月26日南72字第09
    3R024922號函自不足憑採。
(四)綜上所述，本案之惠進滿號漁船並無報關不實或以不實報關
    簿詐取漁業動力優惠用油之情事，請判決如原告訴之聲明云
    云。
二、被告主張之理由：
(一)漁業動力用油，除免徵貨物稅、營業稅外，亦享有被告補貼
    之優惠。為使漁業動力優惠用油確實用在漁撈作業上，避免
    不肖業者扭曲政府美意，影響國內油品市場秩序，造成國家
    稅收之鉅額損失，除悖離授益給付行政之本意外，並助長私
    設地下油行等影響公共安全問題。基此，行政院訂有「漁業
    動力用油優惠油價標準」，按該標準第6 條規定：「漁船船
    主不得以不實證件申購，或將申購之用油轉借、販賣、移作
    他用、改變品質或未經漁業主管機關許可，將申購之用油駁
    裝他船、堆積、存置或裝入容器。漁船船主有前項違規之情
    事者，應繳回該違規部分漁業動力用油優惠油價補貼金額。
    」，以防杜漁船主藉不法手段取得漁業動力優惠用油，而行
    非法流用牟利之實。
(二)據澎湖縣調查站所送相關資料，該站自92年12月18日起即對
    「惠進滿」號漁船船長呂進來實施通訊監察，發現呂君確有
    販賣漁船用油之電話聯絡。並於93年11月5 日會同海巡署第
    八海巡隊、行政院海岸巡防署海岸巡防總局南部地區巡防局
    第七二岸巡大隊（下稱七二岸巡大隊），對該船於當日15時
    在外垵漁船加油站申購漁船用油20,100公升後出港，即以雷
    達監控海上行動，旋於當日23時50分返港時登船攔檢，丈量
    所載運之漁船用油僅剩1,500 公升，船上亦無任何漁獲及漁
    具，經比對「惠進滿」號漁船於92年11月至93年11月期間之
    進出港報關關簿及補充漁船油申請書所填載之進出港時間，
    查與海岸巡防署安檢資訊系統登載紀錄不符，顯見船長呂進
    來長期以不實報關簿詐取漁業動力優惠用油，並非法販賣漁
    船油之事實洵堪確定。基此，被告乃依行政程序法第127 條
    及前開漁業動力用油優惠油價標準第6 條之規定，於94年2
    月2 日以農授漁字第0941320217號函，撤銷原告所受被告補
    貼漁業動力優惠用油之差額1,400,392 元整之不當得利部分
    令其返還，經核於法要無不當。
(三)查澎湖縣調查站曾就該船報關簿時間與海巡安檢資訊系統不
    符情形，請七二岸巡大隊說明，該隊函覆該船經常假借即將
    出港名義，持報關簿先行報關，卻屢次延遲或未出港，並未
    至安檢所辦理出港登錄手續情況下出港等情形，致92年12月
    迄至93年11月間，有24筆（約1,916 小時）資料與安檢資訊
    系統登錄不符，並以該進出港時數申購漁業動力優惠用油，
    顯有不實報關詐取漁船油之情事。此外，因其違反前揭公告
    意旨已屬明確，被告予以處分，並無不當。
(四)原告主張所有「惠進滿」號漁船報關方式與其他在外垵漁港
    進出之漁船並無二致，並以臺灣澎湖地方法院審理「惠進滿
    」號船長船員有無刑責時，請七二岸巡大隊抽樣調查該期間
    經常在外垵漁港進出之6 艘漁船報關簿，與海巡內部安檢資
    訊系統登錄時間，倘若抽樣比對結果不符，則益可彰顯，亦
    不可歸責於原告一節。查七二岸巡大隊於94年6 月11日以南
    72字第0940021960號函提供澎湖地院比對之6 艘漁船報關簿
    資料，惟資料中有5 艘漁船於該期間報關簿資料欠缺，無佐
    證價值，所辯不足採信。
    理  由
甲、程序方面：
    本件被告代表人於訴訟繫屬中由李金龍變更為蘇嘉全，並已
    具狀聲明承受訴訟，合先明。
乙、實體方面：
壹、兩造陳述要旨：
    原告主張惠進滿號報關之方式與其他在外垵漁港進出之漁船
    並無二致，依其他漁船抽樣調查關簿及安檢資訊系統結果，
    亦嚴重不符，足証安檢資訊系統之登載確有疏誤，安檢資訊
    系統所登錄進出港時間縱有不符，亦不能証明原告有浮報出
    入港作業時間，且若真有不符情事，海巡安檢人員絕無坐視
    幾近1 年之久。
    被告則以惠進滿號93年11月5 日申購漁船用油20,100公升後
    出港，經以雷達監控海上行動，於當日23時50分返港時登船
    攔檢，丈量所載運之漁船用油僅剩1,500 公升，船上亦無任
    何漁獲及漁具，顯有販賣漁業用油情事，經比對該92年11月
    至93年11月期間之關簿及補充漁船油申請書所填載之進出港
    時間，與安檢資訊系統登載紀錄不符，顯見船長以不實報關
    簿詐取並販賣漁業動力優惠用油。又經常在外垵漁港進出之
    6 艘漁船安檢資訊系統登錄時間，其中5 艘漁船於該期間報
    關簿資料欠缺，無佐證價值等語置辯。
貳、兩造爭點：
一、惠進滿號船長呂進來有無浮報出港作業時間？
二、惠進滿號船長呂進來是否販賣漁業動力優惠用油？
三、原告得否命原告繳回漁業動力優惠用油補助差額？其金額為
    何？
參、本院之判斷：
一、本件應適用之法條：
(一)漁業法第59條規定：「漁業動力用油，免徵貨物稅。漁業動
    力用油優惠油價標準，由行政院定之。」。
(二)漁業動力用油優惠油價標準第4 條規定：「 (第1 項)漁 業
    動力用油優惠措施，採下列方式為之：一、甲種漁船油：（
    一）自九十三年二月一日起至九十三年十一月二十三日止，
    每公秉補貼    新臺幣一千三百十九元。自九十三年十一月
    二十四日起至九十四年六月三十日止，每公秉補貼新臺幣一
    千六百六十二元。」、「 (第3 項)第 一項所定補貼金額，
    於漁業人購買漁業動力用油時，由油品公司按油牌價先予扣
    除後，再由行政院農業委員會編列預算，無息歸付油品公司
    。」。
(三)漁業動力用油優惠油價標準第6 條規定：「有下列情形之一
    者，漁業人應繳回『該違規航次』漁業動力用油優惠補貼金
    額：一、以不實證件申購優惠漁船油。二、將申購之優惠漁
    船油轉借、販賣、移作他用或改變品質。‧‧四、無故停泊
    公共水域未實際從事漁撈作業。五、從事偷渡、走私及其他
    非漁業行為。」，係以各航次違規之部分作為繳回計算標準
    。
二、惠進滿號船長呂進來確有浮報如附表所示之出港作業時間，
    並於93年11月5 日販賣漁業用油，從事非漁撈行為。
(一)按刑事判決所認定之事實既無違誤，行政法院自得採取該刑
    事判決所認定之事實，最高行政法院75年度判字第1825號判
    例著有明文。
(二)本件呂進來係澎湖縣西嶼鄉外垵籍「惠進滿」號漁船船長（
    船主為其配偶甲○○○即原告），李炳煌、盧武旭為該船船
    員，呂進來、李炳煌、盧武旭三人確實持前述「惠進滿」號
    漁船之關簿，向中國石油公司澎湖縣外垵或馬公漁船加油站
    申請補充漁船用油，而使加油站人員因此依據關簿上「進出
    港時間」之記載計算「惠進滿」號漁船用油而核配如附表所
    示之油量等情，業據證人即馬公漁船加油站站長楊能文、助
    理站長蔡文源、外垵漁船加油站站長高明達、助理站長陳專
    武於台灣澎湖地方法院94年度易字第15號（以下簡稱刑事第
    一審）或台灣澎湖地方法院檢察署93年度偵字第597 號、94
    年度偵字第18號（以下簡稱偵查）中證述屬實。
(三)依偵查及刑事第一審卷附「惠進滿」號漁船關簿上登載之進
    出港時間（見偵查調卷第22至39頁）與安檢資訊系統登錄之
    實際進出港時間（見偵查調卷第40至51頁，偵查卷第77 至
    85頁）交叉比對結果，二者所登載之進出港時間，確有如附
    表所示之差異。而「惠進滿」號漁船關簿上登載之進出港時
    間，與安檢資訊系統登錄之實際進出港時間會有如上之差異
    ，是因呂進來、李炳煌、盧武旭三人以藉故遲繳關簿而推延
    進港銷關時間、先報關而延遲出海、或直接駛往他港進港銷
    關等方法，而使海巡署安檢人員登載於「惠進滿」號漁船關
    簿上之進出港時間多出實際進出港時間等情，亦經證人即外
    垵安檢所所長宋貴祥於偵查及刑事第一審中證述屬實。
(四)原告雖辯稱：前述進出港時間之差異可能是因安檢人員登載
    錯誤造成云云。惟查：證人宋貴祥於刑事第一審雖有證稱：
    登載錯誤情形也有可能發生在「惠進滿」號漁船之語，但其
    同時亦澄清陳稱：伊不是登記人員，不清楚之語，已徵證人
    宋貴祥上開供述純屬其個人推測之詞；另卷附由刑事第一審
    抽調之另外4 艘漁船之安檢資訊系統登錄之進出港時間顯示
    ，均有多筆進出港不符、抵達時間比出港時間早、同一時間
    前往兩個目的港，同一時間進港又出港等嚴重錯誤之情形，
    固屬實情，然遍查卷附資料，並無證據顯示附表所示「惠進
    滿」號漁船各次進出港，有如上之錯誤情形，故尚難以其他
    漁船有上述錯誤登載之情形，即據以類比、推論「惠進滿」
    號漁船亦有相同之錯誤登載之情，尚難採為有利於原告之認
    定。
(五)呂進來、李炳煌、盧武旭3 人均陳稱曾有二次出海賣油之紀
    錄（見刑事第一審94年5 月27日準備程序筆錄），證人陳漢
    平亦於刑事第一審證述：其在「惠進滿」工作期間共出海3
    次，每次均非捕魚或買賣魚獲，而是去賣油，93年11月5 日
    出海也是去賣油等語（見刑事第一審94年6 月3日 準備程序
    筆錄），關係人李炳煌於調查站調查時亦供稱「我們那天（
    93年11月5 日）將船開離外垵港後，在海中將惠進滿號船上
    所載之200 粒（20,000公升）漁油全數用大陸漁船的漁管抽
    到2 、3 艘大陸漁船上，船長呂進來會給我跟其他二位船員
    盧武旭、盧正林新台幣2,000 多元之工資」等語（見偵查調
    卷第376 頁），足見「惠進滿」號漁船於93年11月5 日出港
    是去販賣漁業動力優惠用油，其於93年11月5 日15時在外垵
    漁船加油站所申購漁船用油20,100公升，並未用於漁業用行
    為，至其他販賣漁業動力優惠用油之航次，則無從確認。
三、原告得命原告繳回「漁業動力優惠用油補助差額」。
(一)按漁業動力用油優惠之「補貼金額」，係於漁業人購買漁業
    動力用油時，由油品公司按油牌價先予扣除該油品貨物稅、
    營業稅、「補貼金額」後，再由行政院農業委員會編列預算
    ，將「補貼金額」無息歸付油品公司。其中被告除可得依漁
    業動力用油優惠油價標準第6 條規定追繳違規部分漁業動力
    用油優惠油價補貼金額外，關於加油站於賣油時一併扣除之
    貨物稅、營業稅，並無可得一併追繳之規定。
(二)本件原告依漁業動力用油優惠油價標準第6 條規定可追繳之
    漁業動力用油優惠補貼金額，限於被告一、以不實證件申購
    優惠漁船油。二、將申購之優惠漁船油轉借、販賣、移作他
    用或改變品質。‧‧四、無故停泊公共水域未實際從事漁撈
    作業。五、從事偷渡、走私及其他非漁業行為情事時，方得
    追繳。所謂「以不實證件申購優惠漁船油」，僅指以不實關
    簿「浮報出入港時間」所申購之油品，至其「實際出入港時
    間」須用之油料，原告非不得核實申購。故除非可証明該航
    次「實際出入港時間」所申購之油品，係從事非漁業行為，
    被告方得主張該「實際出入港時間」所申購之油料優惠補貼
    亦得追繳。
(三)本件依偵查及刑事第一審之查獲資料、証人証詞，僅能証明
    原告於93年11月5 日實際出港後，係在販賣漁業動力優惠用
    油，雖原告實際出港後，不止一次在賣油，但是那一航次在
    賣油，並無法確定，又原告雖然許多次回港沒有漁獲，但漁
    船出海常有撈不到魚之情事，不能因沒有漁獲量，即斷言原
    告該航次沒有從事漁撈。故既無其他佐証（例如証人証詞）
    具體証明原告於那一個航次從事非漁業行為，即只能追繳所
    「浮報出入港時間」用油之優惠補助，無法追繳該航次「實
    際出入港時間」之漁業用油優惠補貼。
三、原告得命原告繳回漁業動力優惠用油補助差額之金額應為
    348,309 元。
(一)原處分雖以原告所受補貼漁業動力優惠用油補助差額計1,40
    0,392 元云云，惟原處分係以「每次購得之甲種漁船用油量
    全部」計算其補助金額，並未將每次實際出入港時間可得申
    購之油料扣除，亦未將免徵之貨物稅及營業稅算入（該部分
    並無追繳之規定，且該部分之優惠並非由被告編列預算歸還
    油品公司，被告自不得追繳原告詐得之該貨物稅及營業稅金
    額），又原處分所列購油次數，與本院所認定如附表之次數
    不符，其得追繳之金額，應依附表欄第Ｊ欄金額所示。
(二)附表中，除93年11月5 日原告實際出港後，已可証明係在販
    賣漁業動力優惠用油，故該次全部購得之油品20,100公升，
    係用於「非漁業行為」，該次全部購油均可追繳優惠補貼（
    計26,511元）外，其餘各航次因未能具體証明係從事非漁業
    行為，均只能追繳「所浮報出入港時間」之用油優惠補貼。
四、從而，原處分撤銷漁業動力優惠用油補貼，並命原告繳回漁
    業動力優惠用油補助差額，於348, 309元範圍內，並無違誤
    ，此部分訴願決定遞予維持，尚無不合，原告於此範圍內訴
    請撤銷，為無理由，應予駁回。至追繳超過348,309 元部分
    ，原處分非無違誤，訴願決定未予撤銷，尚難謂合，爰就超
    過部分撤銷訴願決定及原處分，以昭公允。
肆、兩造其餘攻擊防禦方法均與本件判決結果不生影響，故不逐
    一論述，併此敘明。
據上論結，本件原告之訴為一部有理由，一部無理由，爰依行政
訴訟法第104 條、民事訴訟法第79條，判決如主文。
中    華    民    國    95    年     5    月    4     日
                         第四庭審判長法  官  鄭忠仁
                                     法  官  林育如
                                     法  官  畢乃俊
上為正本係照原本作成。
如不服本判決，應於送達後20日內，向本院提出上訴狀並表明上
訴理由，如於本判決宣示後送達前提起上訴者，應於判決送達後
20日內補提上訴理由書（須按他造人數附繕本）。
中    華    民    國    95    年     5    月    4     日
                                     書記官  簡信滇


司法院資訊處製作；財團法人民間司法改革基金會備份。
